---
title: "Introdução a Programação em R para as Ciências Agrárias"
subtitle: "Aula 2"
author: "Maxwel Coura Oliveira"
institute: "Universidade do Oeste Paulista"
date: "2016/12/12 (updated: `r Sys.Date()`)"
output:
  xaringan::moon_reader:
    lib_dir: libs
    nature:
      highlightStyle: github
      highlightLines: true
      countIncrementalSlides: false
---

# Vamos comerçar a programar!

- **Operadores:** aritmética, atribuição, extração, lógica

- **Funções:** nomes, argumentos, saída

- **Tipos de dados:** classes, vetores, quadros de dados (*data frame*)


---

# Operadores


|Operadores  | O que faz       |  Simbolo     |
|--------------	|-----------------	| -----------------
|Aritmético  |    Matemática em números             |         + - * / ^    |    
|Atribuição  |    Cria objetos (esquerda) com         |       <-          |             
|Extração    |    Retire ou substitua parte de um objeto  |    [ ] $   |                           
|Lógica      |    Compara valores, retorna TRUE/FALSE  | > < == ! %in% & | | 


---

# Operadores

```{r}
2 + 2 #adição
8 - 5 #subtração
4 * 4 #multiplicação
6 / 2 #divisão
```

---

# Atribuição

- Salva valor em objeto

  - objeto <- valor

```{r}
peso_kg <- 55 
```


- Combina com operação aritimetica: 

```{r}
peso_lb <- 2.2 * peso_kg
```
  
---
  
# Funções e argumentos

Uma sequência de instruções que executam uma tarefa. Uma função pode ter muitos comandos, mas no R existem as chamadas *built-in*, que já estão imbutidas no programa

   - Ter nomes
   
   - Aceita argumentos (Input - entrada)
   
   - Retorna um valor (Output - saída)


|Input - entrada       |  Output - saída |
|-------------------|:------------:|
|sqrt(9)                    | 3      |
|round(3.14159)             | 3      |
|round(x=3.14159), digits=2 | 3      |

 
 
**Outros exemplos:** `mean()`, `min()`, `max()`
  
---
  
## Ajuda

Caso tenham dúvidas

```{r}
?round #abre uma página com a descrição para round na interface "Files'
```


```{r}
args(round) #mostra os argumentos
```

- **Google "R + "nome da função"**

- Outros websites/blogs
  - [Stack overfolow (Q&A)](https://stackoverflow.com)
  
  - [R bloggers (tutorials)](https://www.r-bloggers.com)
  
  - [GitHub](https://github.com)

---

# Tipos de dados

- RR adivinha que tipo de dados são armazenados em um objeto

- Tipos básicos:
  - Numérico (*numeric*)
  
  - nominal (*character*)
  
  - Lógico (*logical*)
     

- Pode ser fácil diferenciá-los

---

## Determinando o tipo de dado

- Usamos a função `class()` ou `typeof()`

Examplos:

```{r}
x <- 32
class(x)
```
```{r}
x <- "car"
class(x)
```

```{r}
x <- TRUE
class(x)
```

---

# Estrutura de dados

## Vetores

- Tipo mais comum de estrutura de dados

- Uma série de tipos de dados (ex. numérico)

- Função concatenar: c()}

    **Input**: valores separados por vírgulas
    
    **Output**: um objeto vetor

```{r}
# Exemplo: uma lista com produtividade da soja
prod_soja <- c(3000, 2890, 3100, 2990) 
# Exemplo: uma lista com nomes de animais
cars <- c("cavalo", "touro", "cachorro", "gato")
```

---


## Inspencionando vetores

- Vetores tem caracteristicas:
  - **Comprimento**: número de valores
  - **Classe**: tipo de valores

```{r}
length(prod_soja)
```
```{r}
class(prod_soja)
```

```{r}
str(prod_soja)
```

---


## Adicionando valores a um vetor

- Use um vetor existente como argumento para c()

- Coloque na ordem em que deseja que eles apareçam na saída vecto

```{r}
# Adicione um valor no final do vetor
prod_soja <- c(prod_soja, 3315) 
```

```{r}
# Adicione um valor no inicio do vetor
prod_soja <- c(3050, prod_soja) 
```

---


## Usando funções *built-in* em vetores:

Qual a média de produtividade de soja?
```{r}
prod_soja <- c(3050, 3050, 3000, 2890, 3100, 2990, 3315) #produtividade de soja

(3050 + 3050 + 3000 + 2890 + 3100 + 2990 + 3315)/7 #calculando a média (muito trabalhoso desse jeito)

mean(prod_soja) #Usando funcões embutidas no programa
```

---


Qual o valor minimo de produtividade de soja?
```{r}
min(prod_soja)
```

Qual o valor máximo de produtividade de soja?
```{r}
max(prod_soja)
```

---
  
# Fatores

- Representam dados categóricos
  - Armazenado como números inteiros com rótulos de texto
  
  - *Data frames* convertem colunas de caracteres em fatores

- *factor()* - cria um fator


- Crie um vetor de nomes de carros
```{r}
carros <- c("monza", "chevete", "monza", "chevete")
class(carros)
```

- Change vector to a factor
```{r}
carros <- factor(carros)
class(carros)
```

---

## Níveis (levels)

- Texto único de um objeto de fator

- *levels()* - mostra os níveis

- *nlevels()* - mostra o número de níveis

|Função   | Output |
|--------|:--------:|
|levels(carros)         | “monza”, “chevete” |
|nlevels(carros)        | 2                 |

---

## Subconjunto de vetores (*subset*)

- *Subset* por posição
- *Syntax*: colchetes `[ ]`
- Combine com `c()`

```{r}
culturas <- c("milho", "soja", "sorgo", "feijão", "café") 
```

```{r}
culturas[2] #Mostra o segundo valor
```

```{r}
culturas[c(3,2)]  #Mostra o terceiro e segundo valor
```

---


```{r}
culturas[c(1,2,3,2,1)] #Mostra valores repetidos
```

```{r}
culturas[c(1:3)] #Mostra sequencia de valores
```

---

## Expressões lógicas


- Faz comparações
 
- Avalia cada elemento em um vetor em relação a um valor

- Output: TRUE ou FALSE
  - Para cada valor do vetor

---

## Expressões lógicas

|Operador lógico | Significado    |
|:----------------:|----------------|
|  >               | Maior que   |   
|  <               | Menor que      |    
|  ==              | Igual a       |
| !=              | Não igual a    |
| &               | e              |
| |              | ou            |
|   !               | não            |
|   %in%            | Contido em     |



---


## Examplo: expressões lógicas

- Crie uma variável peso

```{r}
biomassa_g <- c(22.4, 33.7, 37.1, 51.3, 59.9, 45.2)
```

- Avalia cada elemento do vetor:
```{r}
biomassa_h <- biomassa_g > 45
biomassa_h
```

---

# Coerção de classe

- O que acontece se você misturar tipos?

- O R converte para um tipo que funciona para todos os elementos

- Use `class()` para ver o que R escolheu


| Tipo      	| as character 	| as numeric 	| as logical 	|
|-----------	|--------------	|------------	|------------	|
| logical   	| "TRUE"       	| 1          	| TRUE      	|
| numeric   	| "35"         	| 35         	| NA         	|
| character 	| "Paulista"   	| NA         	| NA         	|


---


##  Subconjunto (*subset*) de vetores

- Mantém o TRUE, elimina o FALSE

- **Input**: uma expressão lógica

- **Output**: um vetor com elementos que correspondem à expressão lógica

- Subconjunto usando vetor TRUE/FALSE
```{r}
biomassa_g[biomassa_h]
```

- O mesmo que:
```{r}
biomassa_g[biomassa_g>50]
```


---

# Subconjunto condicional

- Combine vários condicionais

- | = ou (um ou outro)

- & = e (os dois)

- Biomassa abaixo de 30 ou acima de 50:
```{r}
biomassa_g[biomassa_g<30 | biomassa_g>50]
```

- Biomassa acima de 30 e abaixo de 50:
```{r}
biomassa_g[biomassa_g>30 & biomassa_g<50]
```

---

##  Subconjunto condicional: caracteres (`==`)

- Operador ==} 

- Compara cada valor em um vetor com uma sequência de caracteres

- Combinar com `|` para múltiplos

Make a character vector

```{r}
plantas <- c("amargoso", "buva", "leiteira", "guanxuma")
```

Plantas que são buva

```{r}
plantas[plantas=="buva"]
```
Plantas que são buva ou leiteira

```{r}
plantas[plantas=="buva" | plantas=="leiteira"]
```

---

##  Subconjunto condicional: caracteres (`%in%`)

- Operador **%in%** 

- Seleciona elementos do primeiro vetor que estão no segundo vetor

- **Input**: vetor

- **Output**: uma lista de TRUE}/FALSE} 

Quais plantas estão no vetor da mão direita?

```{r}
plantas %in% c("amargoso", "soja", "trigo", "buva", "tiririca")
```

Retornando os nomes das plantas"
```{r}
plantas[plantas %in% c("amargoso", "soja", "trigo", "buva", "tiririca")]
```


---

# Dados ausentes

- NA (not available) - harder to overlook missing data

- Argumento: na.rm = TRUE


```{r}
na.rm = TRUE #Ignores missing data
```

```{r}
altura <- c(2.5, 4.4, 4.1, NA, 6.5, 7.5) #um vetor
```

- Mean of a missing value?

```{r}
mean(altura)
```

- Remove the missing data

```{r}
mean(altura, na.rm = TRUE)
```


---

## Removendo dados ausentes


- is.na() - Retorna TRUE} se o valor é NA

- complete.cases() - Retorna FALSE} se o valor é NA

- na.omit() - Retorna objeto com os valores ausentes removidos

**Remove NAs 3 ways:**

```{r}
altura[!is.na(altura)]
```


```{r}
altura[complete.cases(altura)]
```


```{r}
na.omit(altura)
```