---
title: "Começando a programar"
author: "Maxwel Coura Oliveira"
date: "7/8/2020"
output:
  pdf_document: default
  html_document: default
---

# Vamos comerçar a programar!

- Operadores: aritmética, atribuição, extração, lógica

- Funções: nomes, argumentos, saída

- Tipos de dados: classes, vetores, quadros de dados (*data frame*)



# Operadores

\begin{table}[ht!]
\centering
\label{tab:my-table}
\resizebox{\textwidth}{!}{%
\begin{tabular}{ccc}
\hline
\textbf{Operadores} & \textbf{O que faz}                 & \textbf{Simbolo}                         \\ \hline
Aritmético      & Matemática em números                     & + - * / \textasciicircum{}              \\
Atribuição      & Cria objetos (esquerda) com               & \textless{}-                            \\
Extração        & Retire ou substitua parte de um objeto     & {[} {]} \$                              \\
Lógica          & Compara valores, retorna TRUE/FALSE       & \textgreater \textless == ! \%in\% \& | \\ \hline
\end{tabular}%
}
\end{table}


# Operadores

```{r}
2 + 2 #adição
8 - 5 #subtração
4 * 4 #multiplicação
6 / 2 #divisão
```


# Atribuição

- Salva valor em objeto
  - \textcolor{purple}{objeto} \textcolor{blue}{<-} \textcolor{brown}{valor}
  - peso_kg \textcolor{blue}{<-} 55 


- Combina com operação aritimetica: 
  - peso_lb \textcolor{blue}{<-} 2.2 * peso_kg
  
  
  
# Funções e argumentos

Uma sequência de instruções que executam uma tarefa. Uma função pode ter muitos comandos, mas no R existem as chamadas 'built-in', que já estão imbutidas no programa.

   - Ter nomes
   - Aceita argumentos (Input - entrada)
   - Retorna um valor (Output - saída)

\begin{table}[ht!]
\centering
\begin{tabular}{cc}
\hline
\textbf{Input - entrada}                     & \textbf{Output - saída} \\ \hline
sqrt(9)                    & 3      \\
round(3.14159)             & 3      \\
round(x=3.14159), digits=2 & 3      \\ \hline
\end{tabular}
\end{table}
 
 
Outros exemplos: `mean()`, `min()`, `max()`
  
  
## Ajuda

Caso tenham dúvidas

```{r}
?round #abre uma página com a descrição para round na interface "Files'
```


```{r}
args(round) #mostra os argumentos
```

- **Google "R + "nome da função"**

- Outros websites/blogs
  - [Stack overfolow (Q&A)](https://stackoverflow.com)
  - [R bloggers (tutorials)](https://www.r-bloggers.com)
  - [GitHub](https://github.com)
  

# Tipos de dados

- RR adivinha que tipo de dados são armazenados em um objeto

- Tipos básicos:
  - Numérico (*numeric*)
  - nominal (*character*)
  - Lógico (*logical*)
     

- Pode ser fácil diferenciá-los

## Determinando o tipo de dado

- Usamos a função `class()` ou `typeof()`

Examplos:

```{r}
x <- 32
class(x)
```
```{r}
x <- "car"
class(x)
```

```{r}
x <- TRUE
class(x)
```



# Estrutura de dados

## Vetores

- Tipo mais comum de estrutura de dados

- Uma série de tipos de dados (ex. numérico)

- Função concatenar: \textcolor{red}{c()}

    **Input**: valores separados por vírgulas
    
    **Output**: um objeto vetor

```{r}
# Exemplo: uma lista com produtividade da soja
prod_soja <- c(3000, 2890, 3100, 2990) 
# Exemplo: uma lista com nomes de animais
cars <- c("cavalo", "touro", "cachorro", "gato")
```

## Inspencionando vetores

- Vetores tem caracteristicas:
  - **Comprimento**: número de valores
  - **Classe**: tipo de valores

```{r}
length(prod_soja)
```
```{r}
class(prod_soja)
```

```{r}
str(prod_soja)
```
  
## Adicionando valores a um vetor

- Use um vetor existente como argumento para c()

- Coloque na ordem em que deseja que eles apareçam na saída vecto

```{r}
# Adicione um valor no final do vetor
prod_soja <- c(prod_soja, 3315) 
```

```{r}
# Adicione um valor no inicio do vetor
prod_soja <- c(3050, prod_soja) 
```

## Usando funções `built-in` em vetores:

Qual a média de produtividade de soja?
```{r}
prod_soja <- c(3050, 3050, 3000, 2890, 3100, 2990, 3315) #produtividade de soja

(3050 + 3050 + 3000 + 2890 + 3100 + 2990 + 3315)/7 #calculando a média (muito trabalhoso desse jeito)

mean(prod_soja) #Usando funcões embutidas no programa
```

Qual o valor minimo de produtividade de soja?
```{r}
min(prod_soja)
```

Qual o valor máximo de produtividade de soja?
```{r}
max(prod_soja)
```

  
# Fatores

- Representam dados categóricos
  - Armazenado como números inteiros com rótulos de texto
  
  - *Data frames* convertem colunas de caracteres em fatores

- *factor()* - cria um fator


- Crie um vetor de nomes de carros
```{r}
carros <- c("monza", "chevete", "monza", "chevete")
class(carros)
```

- Change vector to a factor
```{r}
carros <- factor(carros)
class(carros)
```



## Níveis (levels)

- Texto único de um objeto de fator

- *levels()* - mostra os níveis

- *nlevels()* - mostra o número de níveis

\begin{table}[ht!]
\centering
\begin{tabular}{ll}
\hline
\textbf{Função}   & \textbf{Output}  \\ \hline
levels(carros)         & “monza”, “chevete” \\
nlevels(carros)        & 2                 \\ \hline
\end{tabular}
\end{table}



## Subconjunto de vetores (*subset*)

- *Subset* por posição
- *Syntax*: colchetes `[ ]`
- Combine com `c()`

```{r}
culturas <- c("milho", "soja", "sorgo", "feijão", "café") 
```

```{r}
culturas[2] #Mostra o segundo valor
```

```{r}
culturas[c(3,2)]  #Mostra o terceiro e segundo valor
```

```{r}
culturas[c(1,2,3,2,1)] #Mostra valores repetidos
```

```{r}
culturas[c(1:3)] #Mostra sequencia de valores
```



## Expressões lógicas


- Faz comparações
 
- Avalia cada elemento em um vetor em relação a um valor

- Output: \textcolor{green}{TRUE} ou \textcolor{red}{FALSE}
  - Para cada valor do vetor

## Logical expressions

\begin{table}[ht!]
\centering
\begin{tabular}{cc}
\hline
\multicolumn{1}{l}{Operador lógico} & \multicolumn{1}{l}{Significado} \\ \hline
\textcolor{blue}{$>$}                       & Greater than                \\
\textcolor{blue}{$<$}                          & Less than                   \\
\textcolor{blue}{==}                 & Igual a                   \\
\textcolor{blue}{!=}                 & Não igual a                \\
\textcolor{blue}{$\&$}               & e                         \\
\textcolor{blue}{|}                  & ou                          \\
\textcolor{blue}{!}                  & não                         \\
\textcolor{blue}{\%in\% }            & Contido em                \\ \hline
\end{tabular}
\end{table}


## Examplo: expressões lógicas

- Crie uma variável peso

```{r}
biomassa_g <- c(22.4, 33.7, 37.1, 51.3, 59.9, 45.2)
```

- Avalia cada elemento do vetor:
```{r}
biomassa_h <- biomassa_g > 45
biomassa_h
```



# Coerção de classe

- O que acontece se você misturar tipos?

- O R converte para um tipo que funciona para todos os elementos

- Use `class()` para ver o que R escolheu


| Tipo      	| as character 	| as numeric 	| as logical 	|
|-----------	|--------------	|------------	|------------	|
| \textcolor{brown}{logical}   	| "\textcolor{green}{TRUE}"       	| 1          	| \textcolor{green}{TRUE}       	|
| \textcolor{blue}{numeric}   	| "35"         	| 35         	| NA         	|
| \textcolor{orange}{character} 	| "Paulista"   	| NA         	| NA         	|





##  Subconjunto (*subset*) de vetores

- Mantém o \textcolor{green}{TRUE}, elimina o \textcolor{red}{FALSE}

- **Input**: uma expressão lógica

- **Output**: um vetor com elementos que correspondem à expressão lógica

- Subconjunto usando vetor \textcolor{green}{TRUE}/\textcolor{red}{FALSE} 
```{r}
biomassa_g[biomassa_h]
```

- O mesmo que:
```{r}
biomassa_g[biomassa_g>50]
```


# Subconjunto condicional

- Combine vários condicionais

- \textcolor{blue}{|} = ou (um ou outro)

- \textcolor{blue}{$\&$} = e (os dois)

- Biomassa abaixo de 30 ou acima de 50:
```{r}
biomassa_g[biomassa_g<30 | biomassa_g>50]
```

- Biomassa acima de 30 e abaixo de 50:
```{r}
biomassa_g[biomassa_g>30 & biomassa_g<50]
```


##  Subconjunto condicional: caracteres (`==`)

- Operador \textcolor{blue}{==} 

- Compara cada valor em um vetor com uma sequência de caracteres

- Combinar com `|` para múltiplos

Make a character vector

```{r}
plantas <- c("amargoso", "buva", "leiteira", "guanxuma")
```

Plantas que são buva

```{r}
plantas[plantas=="buva"]
```
Plantas que são buva ou leiteira

```{r}
plantas[plantas=="buva" | plantas=="leiteira"]
```


##  Subconjunto condicional: caracteres (`%in%`)

- Operador **%in%** 

- Seleciona elementos do primeiro vetor que estão no segundo vetor

- **Input**: vetor

- **Output**: uma lista de \textcolor{green}{TRUE}/\textcolor{red}{FALSE} 

Quais plantas estão no vetor da mão direita?

```{r}
plantas %in% c("amargoso", "soja", "trigo", "buva", "tiririca")
```

Retornando os nomes das plantas"
```{r}
plantas[plantas %in% c("amargoso", "soja", "trigo", "buva", "tiririca")]
```




# Dados ausentes

- NA (not available) - harder to overlook missing data

- Argumento: na.rm = TRUE


```{r}
na.rm = TRUE #Ignores missing data
```

```{r}
altura <- c(2.5, 4.4, 4.1, NA, 6.5, 7.5) #um vetor
```

- Mean of a missing value?

```{r}
mean(altura)
```

- Remove the missing data

```{r}
mean(altura, na.rm = TRUE)
```


## Removendo dados ausentes


- is.na() - Retorna \textcolor{green}{TRUE} se o valor é NA

- complete.cases() - Retorna \textcolor{red}{FALSE} se o valor é NA

- na.omit() - Retorna objeto com os valores ausentes removidos

**Remove NAs 3 ways:**

\scriptsize
```{r}
altura[!is.na(altura)]
```

\scriptsize
```{r}
altura[complete.cases(altura)]
```

\scriptsize
```{r}
na.omit(altura)
```